【裁判字號】    98,上更(一),160
【裁判日期】    990511
【裁判案由】    強盜等
【裁判全文】
臺灣高等法院刑事判決             98年度上更(一)字第160號
上  訴  人  臺灣板橋地方法院檢察署檢察官
上  訴  人
即  被  告  丁○○
指定辯護人  張運弘律師（法律扶助）
            李宏文律師（法律扶助）
上列上訴人因被告強盜等案件，不服臺灣板橋地方法院97年度訴
字第1939號，中華民國97年10月7 日第一審判決（起訴案號：臺
灣板橋地方法院檢察署96年度偵字第29523號）， 提起上訴，經
判決後，由最高法院發回更審，本院判決如下：
    主  文
原判決撤銷。
丁○○共同連續意圖為自己不法之所有，攜帶兇器，以脅迫至使
不能抗拒，而取他人之物，處有期徒刑柒年陸月，扣案之武士刀
壹支（含刀鞘）、鴨舌安全帽壹頂及口罩貳只均沒收。
    事  實
一、丁○○（綽號『金毛』）前於民國（下同）92年間因施用毒
    品案件，經國防部南部地方軍事法院以93年度和審字第295
    號判處有期徒刑5月確定，於93年12月7日執行完畢（此項前
    科不構成本案之累犯要件）。詎其猶不知悔改，竟與王靜德
    （業經本院以96年度上訴字第1682號判決有期徒刑7年2月確
    定）共同基於意圖為自己不法所有之強盜概括犯意聯絡，以
    騎乘不詳原因而持有使用車牌號碼GZO-391號之機車 （為甲○○所有，於94年11月10日22時許，在台北縣泰山鄉○○路
    ○段373巷6號前遭竊） 為工具，兩人並均頭戴安全帽、口戴
    口罩，連續於：
  (一)94年11月11日凌晨2 時許，騎乘上開機車至臺北縣林口鄉○○路○ 段58號之統一超商前，先由頭戴銀黃色安全帽之丁○○進入商店並靠近櫃檯佯裝購菸後，再由頭戴黑色鴨舌安全
    帽（半罩式）之王靜德手持丁○○所提供未經許可並經中央
    主管機關公告查禁，且客觀上足以對人之生命、身體、安全
    構成威脅，具有危險性，可供兇器使用之之武士刀乙把（含
    刀鞘）隨後進入，王靜德並將上開武士刀拉出刀鞘，向超商
    店員曾浩瀚脅稱「搶劫」，丁○○則雙手戴上手套，進入櫃
    檯內，喝令曾浩瀚將收銀機打開，至使曾浩瀚不能抗拒，再
    由丁○○動手搜括取得現金新臺幣（下同）1, 000元及2 包
    香煙後逃逸（以下簡稱第一件強盜犯行）。
  (二)同日凌晨2 時30分許，至臺北縣新莊市○○路○段664號之統
    一超商前，以上開相同手法，至使店員丙○○不能抗拒，再
    由丁○○搜括取得現金12,000元 （起訴書誤載為2,200元）
    後逃逸（以下簡稱第二件強盜犯行）。
  (三)同日凌晨3時30分許，至臺北縣五股鄉○○路100號之7 之全
    家便利商店，以上開同一手法，至使乙○○不能抗拒，再由
    丁○○搜括第一台收銀機取得9,200元， 嗣欲再搜刮第二台
    收銀機時，為巡邏經過之警員發現，而當場逮捕王靜德，丁○○則趁隙逃逸，當場並扣得上開機車（業據甲○○領回）
    、武士刀乙支（含刀鞘）及王靜德所有供強盜用之黑色鴨舌
    安全帽1頂、口罩2只（以下簡稱第三件強盜犯行）。又王靜
    德因上開犯行而被訴強盜案件偵審中，為使丁○○脫免刑責
    ，僅表示係真實姓名年籍不詳綽號「金毛」之人與之共同犯
    案，嗣因丁○○另犯搶奪案經羈押，而與王靜德因該案遭羈
    押均同關在台灣台北看守所之同一牢房內，王靜德向丁○○
    催討強盜所得之財物，然為丁○○拒絕，王靜德遂於96年11
    月1 日具狀向台灣板橋地方法院檢察署檢察官告發丁○○前
    揭犯行，而查悉上情。
二、案經臺北縣政府警察局蘆洲分局報請臺灣板橋地方法院檢察
    署檢察官偵查起訴。
    理  由
甲、證據能力方面：
一、按被告以外之人於審判外向法官所為之陳述，得為證據，刑
    事訴訟法第159 條之1 第1 項定有明文。查共犯王靜德經以
    被告身分在原審法院另案95年訴緝字第282 號、本院96年度
    上訴字第1682號強盜案件中（另含台灣板橋地方法院檢察署
    94年度偵字第19792號、原審法院95年度他字第229號等卷宗
    ，以下分別簡稱前案之原審卷、本院卷、偵查卷、原審他字
    卷）向承辦法官所為之供述或答辯，係屬於本件審判外向本
    院刑事庭法官所為之陳述，依上開規定，應皆有證據能力。
二、次按被告以外之人於偵查中向檢察官所為之陳述，除顯有不
    可信之情況者外，得為證據，刑事訴訟法第159 條之1 第2
    項亦定有明文。查證人王靜德、乙○○等人於偵查中經檢察
    官以證人身分傳訊具結所為之證述，均為被告以外之人於偵
    查中向檢察官所為之陳述，除顯有不可信之情況者外，原則
    上得作為證據，且為保障被告對上開證人之詰問權，本院於
    審理中業已依當事人之聲請傳訊該等證人到庭進行交互詰問
    ，而檢察官及被告、辯護人均就前列證人於偵查中之證述事
    項詰問各該證人，亦足認被告就證人王靜德、乙○○於偵查
    之證言，已行使反對詰問權，且各該證人於偵查中向檢察官
    所為之陳述，均經具結在案，復無證據證明有顯不可信之情
    況，自均有證據能力。
三、按刑事訴訟法有關傳聞法則及例外規定（第159條至159條之
    5），如條文已明定得為證據者（如第159條之1第1項），或
    依規定原則上有證據能力（如第159條之1第2項）， 但當事
    人未抗辯其有例外否定證據能力情形者，即無庸就其如何具
    有證據能力而為說明。又本院認定本件事實所引用之其他被
    告以外之人於審判外陳述，包括人證及文書證據等，並無證
    據證明係公務員違背法定程序所取得，且檢察官、被告及辯
    護人於本院準備程序及審判期日中對本院所引用之相關卷證
    ，就證據能力均表示不爭執，迄至言詞辯論終結前未再聲明
    異議。又該等證據，亦無刑事訴訟法第159 條之4 之顯有不
    可信之情況與不得作為證據之情形。本院審酌上開證據資料
    製作時之情況，尚無違法不當及證明力明顯過低之瑕疵，亦
    認為以之作為證據應屬適當，是依刑事訴訟法第159 條至第
    159條之5規定，所引用之前開人證及文書證據，均有證據能
    力。
乙、實體方面：
一、訊據被告丁○○否認上揭犯行，辯稱：伊之綽號雖為「金毛
    」，但伊並無與王靜德共同持刀至超商強盜財物，不能僅因
    超商店員指稱該名歹徒之髮色與伊相同，即認伊有犯上開案
    件，且王靜德於本案前之94年5 月間向伊借10,000元未還，
    並避不見面，伊於同年7 月間遇到王靜德，而因此糾紛毆打
    王靜德，之後就未曾見過王靜德，王靜德可能心生怨隙才會
    指稱伊為共犯云云。經查：
  (一)上開三家商店於前揭時、地，遭兩名歹徒持武士刀強盜之事
    實，業據證人即被害人乙○○於偵查中暨原審審理時，及證
    人即被害人丙○○、曾浩瀚分別於原審、本院審理時具結證
    述詳實（見本案偵查卷第32至34頁、本案原審卷第51至58頁
    、本案本院卷第75至77頁），復有案發現場之監視錄影帶翻
    拍照片及現場照片計22張（見前案偵查卷第42至53頁），及
    王靜德犯案當時所持之上開武士刀乙支、黑色鴨舌安全帽1
    頂及口罩2 只扣案可稽。又該扣案之上開武士刀乙支，經前
    案送請臺北縣政府警察局鑑驗之結果，亦認確屬公告查禁之
    刀械，此有該局94年12月14日北縣警保字第0940173860號函
    及其鑑驗照片1 紙附於前案之偵查卷內可佐（見前案之偵查
    卷第68至69頁），首堪認定。
  (二)前開三件超商強盜犯行作案歹徒均為二名男子，衣著裝扮相
    同，俱由一名頭戴黑色安全帽、口戴口罩之男子持刀械對著
    店員，另一名頭戴銀黃色安全帽、口戴口罩之男子戴上手套
    進入超商櫃台內搜刮財物，於第三件強盜犯行時，適巡邏員
    警進入超商內，當場制伏頭戴黑色安全帽男子，頭戴銀黃色
    安全帽之男子則趁隙逃逸等節，業經原審及本院勘驗前開三
    家超商監視錄影帶（第二件、第三件強盜之監視錄影帶已破
    損，經本院囑請憲兵司令部刑事鑑識中心修復轉拷成光碟，
    見本院卷第104至106頁）查明屬實（見原審卷第67、68頁、
    本院卷75頁反面、122頁反面）， 足見前開三件超商強盜犯
    行之犯罪行為人均相同，且其中一名頭戴黑色安全帽之男子
    於第三件強盜犯行時，為警當場查獲，而另一名頭戴銀黃色
    安全帽之男子則乘隙逃逸，甚為明確。再前開為警當場查獲
    之頭戴黑色安全帽（半罩式）男子即為共犯王靜德，前開三
    件持刀強盜犯行均由共犯王靜德與綽號「金毛」之被告丁○○共同為之乙節，除共犯王靜德部分已經原審法院以95年度
    易緝字第282 號、本院以96年度上訴字第1682號判決王靜德
    連續加重強盜罪，並處有期徒刑7年2月確定，此據本院核閱
    前案歷審卷宗屬實外，另證人王靜德於本案偵查、原審審理
    中亦已到庭具結證述其係與被告丁○○共同犯前開3 次持刀
    強盜案件甚為明確（見臺灣板橋地方法院檢察署96年度偵字
    第29523號偵查卷《下稱本案偵查卷》 第16、17頁，原審卷
    第81至88頁）。證人王靜德證稱：「（當時你們的裝扮？）
    口罩、安全帽，我帶（戴）的是半罩的安全帽。」，參以本
    院勘驗第三件強盜犯行監視錄影帶結果顯示，共犯王靜德頭
    戴黑色安全帽、口戴口罩、手持武士刀為警當場制伏，未見
    共犯有何反抗等節（見本院卷第122頁反面）， 足見警方當
    場查扣之帽子一頂（見前案偵查卷第24頁扣案物品目錄表）
    ，即為共犯王靜德被查獲時所戴黑色鴨舌安全帽（半罩式）
    ，前案警方移送書記載共犯王靜德頭戴鴨舌帽（見前案偵查
    卷第2頁）， 未標明安全帽，乃屬簡略記載，堪予認定。起
    訴書援引前案警方上開記載，證人王靜德於原審審理時證稱
    ：「我戴鴨舌帽，至於丁○○好像也有戴……不過我除了戴
    鴨舌帽也有戴安全帽，安全帽沒有被扣案是因為現瑒很亂，
    他們為了要抓我，所以掉了……。」，核與上開勘驗結果不
    符，顯係受起訴書敘及其頭戴鴨舌帽，省略安全帽之記載所
    誤導，此部分關於頭戴鴨舌帽再附戴安全帽之證述與客觀事
    證不符，尚非可取。
  (三)證人王靜德於前案雖僅供承是與姓名年籍資料不詳綽號「金
    毛」之人共同強盜，嗣於96年11月1 日始具狀向台灣板橋地
    方法院檢察署告發「金毛」即被告丁○○，然就此證人王靜
    德業已證稱：「丁○○就是與我一起搶超商的人，當時搶到
    的全部財物跟錢都在丁○○那邊，因為我在監執行，與他聯
    絡要丁○○把搶到的錢財分給我，他不要，而案子我一個人
    扛下來，所以我才告發他；當時會一個人扛下來，是因為去
    搶時就約好誰被抓到扛，外面的人要負責被抓的人的生活費
    ，因為丁○○沒有做到，縱然搶到的錢不是很多，但多多少
    少也要做到，但丁○○完全沒有做到。」等語（見前引偵查
    卷第16頁），而此陳述內容，與刑事案件之共犯間常相互掩
    飾不會主動供出對方之常情，並無違背，且與上揭三件強盜
    犯行，均是由綽號「金毛」之人負責搜刮財物，王靜德為警
    當場逮捕時則未自其身上扣得任何強盜所得現金乙節係屬相
    合。此外，證人王靜德於前案審理中因經原審法院通緝後而
    於95年12月6 日通緝到案時，即曾在原審法院向承辦法官供
    稱：「共犯金毛真實姓名為丁○○，我已經在三重分局做過
    筆錄，丁○○找我，還有其他人四處強盜，丁○○目前還沒
    有被查獲。」等語（見前案之原審法院他字號卷第44頁），
    足認證人王靜德於前案供承：不知「金毛」之真實姓名及年
    籍，及於本件告發之初陳稱：我原本不知道「金毛」的本名
    ，係因96年10月間在台北看守所遇到「金毛」因另案羈押也
    被送進臺北看守所時，二人關在同一房，依據囚房外之名牌
    ，我才知道他本名叫丁○○云云，尚有不實，其確實係與被
    告丁○○共犯本件持刀強盜行為，嗣因被告丁○○未將財物
    朋分，因而始予以告發等情，應堪採憑。況證人王靜德於前
    案即一再指稱共犯是綽號「金毛」之人，證人乙○○於偵查
    中也曾表示：「當時搶錢的人是金色的頭髮，我不知道是不
    是他染的，當時他的同伴叫下手搶錢的人『金毛』」等語（
    參本案之偵查卷第33頁），被告原否認其綽號為「金毛」（
    見臺灣板橋地方法院檢察署96年度他字第7514號卷第23頁）
    ，迨至原審準備程序時始承認其綽號為「金毛」（見原審卷
    第23頁），復供承：王靜德及其女友均以「金毛」稱呼伊等
    語（見原審卷第88頁），亦徵證人王靜德在本件指證被告丁○○是與之共同為系爭三件超商強盜案之共犯，應屬無誤。
    且證人王靜德其於前案亦僅屬隱匿共犯之真實姓名暨年籍資
    料而已，與本案所為之陳述，前後供述並無不符，被告抗辯
    證人王靜德前後供述矛盾不一，顯不足採信云云，被告之辯
    護人辯以：證人王靜德被捕時稱係與姓名年籍不詳綽號「金
    毛」之人共同強盜，後改口稱因頭部受傷記憶不清事後才想
    起該人為被告丁○○，然證人王靜德早已知道被告丁○○之
    姓名年籍，卻於案發後二年方才供出，動機有疑，且供述矛
    盾不一，不足採信云云，俱無足採。
  (四)且查，被告之頭髮天生為紅褐色，只會講國語，台語則不流
    利等節，為被告供陳明白（見本院卷26頁反面、第77頁），
    並有被告之髮色照片1 幀在卷可憑（見本案偵查卷第37頁）
    ，又被告之身高為174 公分，亦經本院當庭丈量其身高無訛
    （見本院卷第123頁）。 證人即被害人曾浩瀚、乙○○、丙○○等人於本案偵查、原審及本院審理時，分別到庭作證固
    均無法確實指認當日另名歹徒即為被告丁○○，此係因被告
    丁○○作案時頭戴安全帽、口戴口罩遮掩大半相貌，且時隔
    久遠，致難以辨識，然核諸證人曾浩瀚證稱：該名逃逸之搶
    嫌特徵約172 公分，頭髮露出安全帽部分有染色，操國語口
    音等語（見本院卷第76、77頁）；證人丙○○表示：「（進
    去店內行搶的搶匪是講國語或台語？）國語。」、「被告的
    眼神現在比較無神，體型有點像，不是很確定是否為同一人
    （指頭戴銀黃色安全帽之搶匪）。」、「因為當時頭戴銀黃
    色安全帽之搶匪頭髮比較長，所以我有看到該搶匪的頭髮，
    其髮色是金黃色且染色過。」、「（諭被告當庭說「不要動
    就沒有事，不要多管閒事」，並經證人聽聞後，判斷是否可
    以辨認？）聲音好像有點像。」、「（問：如果被告戴的是
    影片中看到的安全帽，你是否可以看到他的頭髮？）可以看
    到有露出前額的頭髮。我看到搶匪動時露出之髮色是黃色，
    而非看到整頭金黃色的頭髮，其有無染過不清楚。」等語（
    見原審卷第52至54頁）；證人乙○○則於偵查中已結證：「
    （拿錢的人）是說國語。」、「從在庭的人（指被告丁○○
    ）（當庭）講『打開』、『下面零用金也打開』，我認為是
    在庭的人搶店內財物沒錯……。」等語（見前引偵查卷第33
    頁），復於原審審理時證稱：「一位搶匪的髮色是金黃色…
    …。」、「我覺得身型很像在庭之被告」、「（問：偵訊中
    問你是否確定在場的丁○○是搶匪，為何你當時的回答是確
    定？）因為他身材、頭髮顏色跟搶匪很像，但當時搶匪戴口
    罩且時間過了很久，所以現在沒辦法確定。因為他的髮色很
    特別，與外面持刀的搶匪不同，所以有印象。」、「該名搶
    匪的髮色為金黃色，但不知道有無染過。」等語（參原審卷
    第56至58頁），從而上開三位證人雖無法確認當日行搶之另
    名共犯即為本案被告丁○○，但對於該名逃逸歹徒之特徵為
    身高約172 公分左右、頭髮顏色為較特別之金黃色系、操國
    語口音等描述，卻均與被告丁○○之身形外觀、髮色、慣用
    語言相符，再加上該逃逸歹徒又係與王靜德認識之人，且綽
    號為「金毛」之條件，則此除被告丁○○外，應已別無他指
    。至上開三名證人於警詢時（彈劾證據）雖均陳稱：該名逃
    逸歹徒頭戴黑色輕便型安全帽等語（見前案偵查卷第20、23
    、30頁），以及證人乙○○於原審證稱：搶伊超商之搶匪裝
    扮跟第一件強盜案件監視影帶不一樣，印象中是沒有戴安全
    帽等語（見原審卷第56頁），核與前開勘驗監視錄影帶結果
    齟齬，惟此恐係證人口誤，或因混淆二名歹徒所戴安全帽之
    顏色，或因時隔已久，記憶不清所致，尚不得執此細節陳述
    之矛盾，即認上開三名證人之證言悉不可採。
  (五)被告丁○○雖另抗辯王靜德於94年5月向伊借過1萬元，故伊
    與王靜德間有金錢糾紛，且伊在該年7 月曾因此動手毆打過
    王靜德，王靜德可能因此才指稱伊是共犯云云。然查，加重
    強盜罪係刑責甚重之罪，證人王靜德對於供陳他人共犯持刀
    強盜犯行之後果，應知之甚明，且衡情證人王靜德應無僅為
    1 萬元之借款糾紛，即甘冒誣告及偽證等重罪之風險，而攀
    詞構陷被告之理。況且，證人王靜德如確實因上開借款或傷
    害糾紛，而欲攀誣指被告丁○○入罪，其亦應在前案偵審中
    即距離被告所稱之借款或毆打時間較近之際，即行為之，然
    王靜德卻係在96年10月間，因與被告在同一牢房內服刑後始
    具狀向檢察署告發，故被告前開所辯，尚與常理未符，難認
    較證人王靜德所述為可採。至被告之原審辯護人雖另為被告
    辯護稱：證人王靜德因頭部受傷記憶不清，故所述不足採信
    。然本院於前案審理中，曾囑託財團法人長庚紀念醫院對王
    靜德進行精神鑑定，對於王靜德是否因腦部受傷而導致犯罪
    ，鑑定結果：「腦功能障礙下的行為常有解構的特徵，（監
    視）錄影帶中顯示的目標導向與組織性行為，並非嚴重腦功
    能障礙者可以有效執行的行動。因此並無積極證據可供推論
    與指稱王員因腦功能障礙導致其犯罪行為，或其並無意識、
    缺乏動機，行為該項犯罪行為。反而是王員穩定與持續的反
    社會型人格特質，刑事犯罪行為的累犯歷史，可以合理解釋
    王員傾向於有暴力犯罪行為的潛在風險。」，此有長庚醫院
    96年9 月26日（96）長庚院法字第0703號函暨檢送之鑑定報
    告書1 份附卷可稽（見前案之本院卷第76至83頁）。執此至
    少足以認定證人王靜德在行為當時並無精神障礙之情形，是
    其對於究與何人一同犯罪之重要情節，實無誤認之可能，更
    遑論其嗣後尚與被告丁○○曾在一監所內服刑；另觀察證人
    王靜德在檢察官或原審法院訊問時，均能清楚供述被告丁○○參與之情節，是其就此部分應無記憶不清而有所誤認之情
    形。此外，證人王靜德指證被告丁○○為系爭強盜案件之共
    犯一情，尚與其餘證人所描述之歹徒身形、頭髮特徵，及被
    告綽號確為「金毛」等如上之事證相合，業均於前述，故本
    件並非僅依證人王靜德之單一指證作為認定被告上開犯行之
    證據，是被告上開所辯，亦無可採。
  (六)又本件逃逸名歹徒（頭戴銀黃色安全帽者）於作案時未戴眼
    鏡，為證人乙○○證述在卷（見原審卷第56頁），並經本院
    勘驗監視錄影帶無訛（見本院卷第75頁反面），被告雖辯以
    ：伊有戴近視眼鏡，驗光師說伊不能配戴隱形眼鏡云云，然
    經本院囑託行政院衛生署桃園醫院鑑定被告之視力及有否不
    能配戴隱形眼鏡之生理狀況，鑑定結果：「二……病患丁○○兩眼裸視視力為零點貳，兩眼矯正視力為壹點零。三右眼
    未散瞳屈光度為近視725度及散光125度，左眼未散瞳屈光度
    為近視700度及散光100度。三病患丁○○並無不能配戴隱形
    眼鏡之生理狀況。」，有該院99年2月12日桃醫醫秘字第099
    0000612 號在卷可稽，參以證人王靜德證稱：「我們出去打
    架或是幹嘛都是沒有看過丁○○戴過（眼鏡）的。」等語（
    見原審卷第84頁），是被告丁○○辯稱：伊不能配戴隱形眼
    鏡云云，要無足取。徵諸被告丁○○於作案時頭戴安全帽、
    口戴口罩，以遮掩相貌，進入櫃台搜刮財物時尚另戴上手套
    ，避免留下指紋，已如前認定，足見其心思縝密、行事謹慎
    ，且其係擔任進入櫃台內近距離搜刮財物之角色，不需敏銳
    視力，復有共犯王靜德持刀在旁警戒，則被告丁○○為避免
    戴眼鏡之特徵遭被害人指認，有可能事先配戴隱形眼鏡，亦
    有可能脫下眼鏡作案，尚不得執頭戴銀黃色安全帽歹徒作案
    時未戴眼鏡一節，遽而作為有利於被告丁○○之認定。又按
    當事人、代理人、辯護人或輔佐人聲請調查證據，應以書狀
    分別具體記載聲請調查之證據及其與待證事實之關係，且調
    查證據聲請書狀，應按他造人數提出繕本，刑事訴訟法第16
    3條之1第1項第1款、第2 項分別定有明文。被告丁○○及辯
    護人於本院99年4 月20日審判期日以言詞聲請鑑定「被告曾
    否配戴過隱形眼鏡」，然查本院於99年3 月24日準備程序中
    已將上開鑑定結果提示予被告丁○○及辯護人並告以要旨，
    被告丁○○答稱：「沒有意見。我從來沒有戴過隱形眼鏡。
    」，辯護人則稱：「庭後另以書狀陳報意見。」等語（見本
    院卷123頁）， 惟辯護人嗣並未具狀陳報意見，迨至本院最
    後審判期日，被告及辯護人始以言詞聲請調查證據，並無上
    開法條第3 項所定不能提出書狀而有正當理由或情況急迫而
    得以言詞聲請之情事，難認已依法提出調查證據之聲請；況
    配戴隱形眼鏡係平貼在角膜上，戴卸容易，不會在眼球上留
    下長久痕跡，衡情難以鑑定個人於4、5年前是否曾配戴隱形
    眼鏡，被告丁○○及辯護人未釋明現今醫學或科技得以鑑定
    之可能，所為聲請僅在延滯訴訟，顯屬無益調查，並無調查
    必要，併此指明。
  (六)綜上，被告丁○○所辯各節，顯非可取，本件事證明確，被
    告犯行堪予確認，應依法論科。
二、被告丁○○行為後，刑法及刑法施行法業於94年2月2日修正
    公布，並於95年7月1日施行，參酌最高法院95年5 月23日刑
    事庭第8次會議決議意旨，新刑法第2條第1 項之規定，係規
    範行為後法律變更所生新舊法律比較適用之準據法，於新刑
    法施行後，應適用新刑法第2條第1項之規定，為「從舊從輕
    」之比較。另於比較時應就罪刑有關之共犯、未遂犯、想像
    競合犯、牽連犯、連續犯、結合犯，以及累犯加重、自首減
    輕暨其他法定加減原因（如身分加減）與加減比例等一切情
    形，本於統一性及整體性原則，綜其全部罪刑之結果而為比
    較。經查：
  (一)刑法第28條原規定：「2 人以上共同『實施』犯罪之行為者
    ，皆為共同正犯。」新法修正為：「2 人以上共同『實行』
    犯罪之行為者，皆為共同正犯。」，將舊法之「實施」修正
    為「實行」。原「實施」之概念，包含陰謀、預備、著手及
    實行等階段之行為，修正後僅共同實行犯罪行為始成立共同
    正犯。是新法共同正犯之範圍已有限縮，排除陰謀犯、預備
    犯之共同正犯。新舊法就共同正犯之範圍既因此而有變動，
    自屬犯罪後法律有變更，而非僅屬純文字修正，應有新舊法
    比較適用之問題，而新法並未較有利於被告，仍應適用舊法
    即行為時法。
  (二)刑法第47條由原定：「受有期徒刑之執行完畢，或受無期徒
    刑或有期徒刑一部之執行而赦免後，五年以內再犯有期徒刑
    以上之罪者，為累犯，加重本刑至二分之一。」；修正為：
    「受徒刑之執行完畢，或一部之執行而赦免後，五年以內故
    意再犯有期徒刑以上之罪者，為累犯，加重本刑至二分之一
    。第九十八條第二項關於因強制工作而免其刑之執行者，於
    受強制工作處分之執行完畢或一部之執行而免除後，五年以
    內故意再犯有期徒刑以上之罪者，以累犯論」；且刑法第49
    條刪除「依軍法受裁判者，不適用累犯」之規定，以求司法
    與軍法一致。新刑法之累犯範圍既已有所減縮及擴張，當屬
    科刑規範事項之變更，自應比較適用。被告於92年間因施用
    毒品案件，經國防部南部地方軍事法院判處有期徒刑5 月確
    定，於93年12月7 日執行完畢，有本院被告前案紀錄表在卷
    可稽；被告於前案執行完畢後5年以內故意再犯本件持刀強
    盜之有期徒刑之罪，若依舊法第49條規定，不應論以累犯；
    依新刑法則應論以累犯，並加重其刑，自以適用舊刑法對其
    較為有利。
  (三)修正後刑法第56條規定，業已刪除連續犯之規定。故連續數
    行為而犯同一罪名，依修正前刑法第56條規定，為連續犯，
    應以一罪論，僅得加重其刑；但依修正後規定，則已無連續
    犯可資適用，即應將各次犯行以數罪併合處罰。是以適用修
    正前關於連續犯之規定，自係較為有利。
  (四)修正後刑法第55條規定，業已廢除牽連犯之規定。故犯一罪
    而其方法或結果之行為犯他罪名者，依修正前刑法第55條後
    段規定，認屬牽連犯，應從一重處斷；但依修正後刑法第55
    條規定，則已無牽連犯可資適用，即應將各該犯行以數罪併
    合處罰。是以適用修正前關於牽連犯之規定，自係較為有利
    。
  (五)故經綜合比較新舊法結果，應以舊法對被告較為有利，自應
    依刑法第2條第1項前段之規定，整體適用行為時之修正前刑
    法有關共同正犯、累犯、連續犯及牽連犯等規定，合先敘明
    。
三、查被告丁○○與共犯王靜德行為時所攜嗣為警扣案之武士刀
    乙支，係經主管機關公告查禁之刀械，其質地堅硬，刀鋒銳
    利甚明，若持以行兇，依一般社會觀念，足以使人之生命、
    身體、安全產生危險，自堪認為兇器。核被告丁○○所為，
    係犯刑法第330條第1項之意圖為自己不法之所有，攜帶兇器
    ，以脅迫致使不能抗拒而取他人之物罪及槍砲彈藥刀械管制
    條例第15條第1款、第2款之未經許可，於夜間公眾得出入之
    場所攜帶刀械罪。被告就所犯上開之罪與王靜德間均有犯意
    聯絡、行為分擔，均應論以共同正犯。又被告先後3 次加重
    強盜犯行，時間緊接，所犯係構成要件相同之罪名，顯係基
    於同一之概括犯意反覆為之，為連續犯，應依修正前刑法第
    56條之規定，論以一罪，並加重其刑。再被告就所犯加重強
    盜罪及未經許可攜帶刀械罪兩罪之間，均有方法結果之牽連
    關係，應依修正前刑法第55條，從一重之加重強盜罪處斷。
丙、不另為無罪諭知部分：
一、公訴意旨另認：被告丁○○基於意圖為自己不法所有之竊盜
    犯意，於94年11月10日22時許，在臺北縣泰山鄉○○路○ 段
    373巷6 號，竊取甲○○所有車號GZO-391號機車，因認被告
    丁○○另涉刑法第320 條第1 項之竊盜罪嫌。
二、訊據被告堅決否認此部分犯行，辯稱：伊並無竊取或騎乘該
    輛機車，也無見過王靜德騎乘該機車等語。經查，上揭機車
    遭竊之事實，固據證人即被害人甲○○於前案之警詢中供明
    ，復有贓物認領收據一紙可稽 （見前案之偵查卷第25-27、
    36頁），然依被害人甲○○之證詞均僅述明於何時何地遭人
    竊取系爭機車，並未提及目睹被告行竊之過程，且警方未在
    現場採集任何跡證證明被告曾出現於上開地點，包括被告手
    指指紋、毛髮或其他人體細胞等微物跡證，亦未有相關監視
    器畫面可認定被告曾於案發時間出現失竊地點附近。至證人
    王靜德固於前案供稱：伊不知道查扣之贓車GZO-391 號重機
    於何時何地竊取，是「金毛」騎乘該部重機來泰山鄉○○路
    與工專路口找伊；系爭該機車都是金毛騎來載伊，伊不知道
    該車是贓車等語（前案偵查卷12、16、17、60頁），及在原
    審證述：所犯強盜案之工具是摩托車，摩托車是伊與被告偷
    來的，當時是在泰山偷的，是在搶案前沒有多久去偷，偷完
    車子就去搶，當時是伊用自備鑰匙偷，被告在旁把風等語（
    見原審卷第82至83頁），然證人王靜德上開供述已前後矛盾
    ，且其在前案因一再否認有與被告共同竊取系爭機車，復經
    查無其他相關證據，而經本院以96年度上訴字第1682號就其
    此部分犯行，於判決書內宣告不另為無罪之諭知，可認證人
    王靜德指證與被告共同竊取機車等情，已具重大瑕疵，且又
    查無其他事證可擔保其在原審之證述較屬可信。是依證人王
    靜德之前後證述，充其量僅能證明案發當日其與被告曾騎乘
    該輛機車為交通工具，而為前揭三件強盜犯行之事實，然因
    被告取得該機車之來源仍有各種之可能，要難僅憑被告使用
    該車，遽認被告竊盜之事實。此外，復查無其他積極證據證
    明被告有竊盜機車之事實，不能證明被告此部分犯行，原應
    為被告無罪之諭知，惟公訴人既認此部分與前揭論罪科刑部
    分有牽連犯之裁判上一罪關係，爰不另為無罪之諭知，併予
    敘明。
丁、對原判決之審查及科刑：
一、原審關於被告持武士刀強盜部分，認其事證明確，予以論罪
    科刑，就竊盜部分不另為無罪之諭知，固非無見。惟查：被
    告行為後，刑法累犯之規定已有修正，被告前曾受軍法裁判
    論罪科刑及執行完畢，依舊刑法第49條之規定，不應論以累
    犯，自以適用舊刑法對其較為有利，原判決認被告不論依新
    、舊刑法均構成累犯，對其並無有利或不利之情形，毋庸為
    新舊法之比較，逕適用新刑法第47條第1 項，論以累犯，並
    加重其刑，尚有違誤。被告就持刀強盜部分上訴，仍執前詞
    ，否認犯罪，並無理由；檢察官就被告竊盜部分上訴意旨略
    以：證人王靜德於本案具結後，始明確證述其與被告共犯竊
    車，衡其自身所涉案件，業經判決確定，已無圖避刑責之理
    ，其證述應與事實相符為由，指摘原判決關於竊盜部分不當
    ，然證人王靜德關於竊盜部分前後所述矛盾具有重大瑕疵，
    且又無其他事證可擔保證人王靜德在原審之證述較屬可信，
    已如前述，況查證人王靜德於其本身案件中稱該機車是被告
    騎來，其未參與竊取機車行為，而於被告案中卻證稱係其以
    自備鑰匙竊取，被告在旁把風，前後顯有矛盾，其所證自亦
    難據為被告有竊盜機車犯行之論據，是檢察官之上訴亦無理
    由。然原判決既有上開可議之處，仍無從維持，應予撤銷改
    判。爰審酌被告正值青壯之年，不思以正常管道賺財物，而
    以連續3 次持刀強盜超商行徑為之，不惟造成造成被害人心
    理恐懼，更嚴重影響社會治安，犯後一再否認犯行，未有任
    何悔悟之表達，於犯罪後態度部分無從為其有利之考量，兼
    衡以其素行、犯罪動機、手段等一切情狀，量處有期徒刑7
    年6月。至被告本件犯行之犯罪時間雖在96年4月24日前，但
    其所犯者為刑法第330條之罪，且經本院宣告之刑度已逾1年
    6 月，依中華民國九十六年罪犯減刑條例第3條第1項第15款
    之規定，自不得予以減刑。另武士刀為槍砲彈藥刀械管制條
    例第4條第1項第3 款所定公告查禁之刀械，未經許可不得持
    有、轉讓及販賣，故本件扣案之上開武士刀乙支（含刀鞘）
    ，乃屬違禁物，應依修正前刑法第38條第1項第1款之規定宣
    告沒收。另於前案扣得之鴨舌安全帽1頂及口罩2只，均屬共
    犯王靜德所有，業據王靜德於前案供述在卷，且為其與被告
    丁○○共同犯罪所用之物，應依修正前刑法第38條第1項第2
    款，併宣告沒收之（按刑法第38條關於沒收之規定亦於95年
    7月1日修正施行，惟因沒收係屬從刑，應隨同主刑適用同一
    準據法，而前揭主刑部分業經比較新舊法結果，既適用刑法
    修正前之規定，則有關沒收之規定，自應適用修正前刑法第
    38條規定）。另被告當日所戴之安全帽、口罩、手套等物，
    亦未扣案，且因被告否認犯行，無從查明權屬，犯案距今又
    已將近3 年之久，無證據可認仍然存在，為免上開等物執行
    困難，均不予宣告沒收。
據上論斷，應依刑事訴訟法第369條第1項前段、第364條、第299
條第1 項前段，槍砲彈藥刀械管制條例第15條第1款、第2款，刑
法第2條第1項前段、第11條前段、第330條第1項，修正前刑法第
28條、第56條、第55條、第38條第1項第1款、第2 款，判決如主
文。
本案經檢察官張秋雲到庭執行職務。
中    華    民    國    99    年    5     月    11    日
                  刑事第六庭審判長法  官  林明俊
                                  法  官  郭豫珍
                                  法  官  何信慶
以上正本證明與原本無異。
如不服本判決，應於收受送達後10日內向本院提出上訴書狀，其
未敘述上訴之理由者並得於提起上訴後10日內向本院補提理由書
（均須按他造當事人之人數附繕本）「切勿逕送上級法院」。
                                  書記官  王泰元
中    華    民    國    99    年    5     月    18    日
附錄：本案論罪科刑法條全文
中華民國刑法第330條
（加重強盜罪）
犯強盜罪而有第321條第1項各款情形之一者，處7 年以上有期徒
刑。
前項之未遂犯罰之。

司法院資訊處製作；財團法人民間司法改革基金會備份。
